【裁判字號】    95,重訴,98
【裁判日期】    951206
【裁判案由】    殺人
【裁判全文】
臺灣高雄地方法院刑事判決              95年度重訴字第98號
公  訴  人  臺灣高雄地方法院檢察署檢察官
被      告  乙○○
選任辯護人  鍾義律師
上列被告因殺人案件，經檢察官提起公訴（95年度偵字第16386
號），本院判決如下：
    主  文
乙○○殺人，處有期徒刑拾貳年。
    事  實
一、乙○○與甲○○為夫妻關係，具有家庭暴力防治法第3 條第
    1 款之家庭成員關係，乙○○於民國95年6 月上旬起，因懷
    疑其妻甲○○有外遇屢生勃谿而提議離婚，嗣於當月14日中
    午12時許，在高雄市鼓山區○○○ 路953 號11樓之2 住處臥
    房內，因甲○○向乙○○表示欲與其離婚，2 人因而發生爭
    吵繼而發生扭打，乙○○竟因此萌生殺人之犯意，以右手按
    壓甲○○的手，並以左手掐住甲○○頸部，直致甲○○窒息
    死亡始鬆手。
二、嗣因乙○○見甲○○氣絕，遂燒炭欲自殺未果，始於翌日（
    15 ）6時40分許，其殺人犯行未被發覺前，自行至高雄市政
    府警察局鼓山分局內惟派出所向值班員警表明殺人之犯行，
    並願接受裁判而自首，始為警查知上情。
三、案經高雄市政府警察局鼓山分局移送臺灣高雄地方法院檢察
    署檢察官偵查起訴。
    理  由
壹、程序部分：
(一)被告乙○○及其指定辯護人，就臺灣高雄地方法院檢察署檢
    驗斷書、相驗屍體證明書現場照片等，均同意作為證據（見
    本院卷第29頁），且本院審酌上開文書作成之形式均無瑕疵
    ，復與待證事實具有關聯性等情況，認為適合作為本案之證
    據，依刑事訴訟法第159 條之5第1項之規定，均有證據能力
    ，合先敘明。
(二)按鑑定人由審判長、受命法官或檢察官就下列之人選任一人
    或數人充之：(一)就鑑定事項有特別知識經驗者。(二)經政府機
    關委任有鑑定職務者；鑑定之經過及其結果，應命鑑定人以
    言詞或書面報告；法院或檢察官得囑託醫院、學校或其他相
    當之機關、團體為鑑定，或審查他人之鑑定，並準用第203
    條至第206 條之1 規定，刑事訴訟法第198 條、第206 條第
    1 項、第208 條第1 項分別定有明文。本案檢察官於案發後
    已發文函請法務部法醫研究所本案被害人甲○○之死因為鑑
    定，有該署95年7 月3 日雄檢博珍95相1125號字第38671 號
    函附卷足參（見95年度相字第1125號卷第69頁）。依上開說
    明，法務部法醫研究所95年8 月29日 (95) 醫鑑字第1245號
    號鑑定書1 份，係被製作之鑑定報告，為刑事訴訟法第159
    條第1 項所指例外情形，應具有證據能力。
貳、實體部分：
一、認定犯罪事實所憑之證據：
  (一)訊據被告對於前揭以右手按住被害人甲○○的手，並以左手
    掐住甲○○頸部，致其窒息死亡之事實，業於本院羈押訊問
    時、審理時坦承不諱（見本院卷第7 頁、第46頁）。
  (二)另被害人甲○○因頸部被按住，阻斷腦部血流供應缺氧死亡
    之事實，業經台灣高雄地方法院檢察署檢察官督同法醫相驗
    及解剖屍體，並製有相驗筆錄、複驗筆錄、法醫驗斷書、相
    驗屍體證明書各2 份、相驗照片11張及複驗20張可資佐證，
    並經法務部法醫研究所作成鑑定，亦有該所（95）醫鑑字第
    1245號鑑定書可憑（見臺灣高雄地方法院檢察署95年度相字
    第1125號卷第15頁至第33頁、第54頁至第63頁見95年度偵字
    第1638 6號卷第118 頁至第121 頁）。此外，復有刑案現場
    勘察報告及所附之現場照片在案可佐（見前開偵字卷第63
    頁至第11 5頁），足認被告前開自白核與事實相符。本件被
    告殺人之犯行，事證已臻明確，洵堪認定，應予依法論科。
  (三)至起訴書以被告於警詢及內勤檢察官訊問之自白，及前開法
    務部法醫研究之鑑定亦認甲○○鼻頭之屍綠為生前因擠壓充
    血所致，與「悶」的動作不相違背，而認被告曾以枕掩蓋甲
    ○○的口鼻達30分鐘之久乙節云云。惟被告於移審本院羈押
    訊問、行準備程序及審理時，均堅詞否認上情，而衡諸被告
    在行兇之過中既曾與被害人甲○○發生扭打，且係以手掐住
    甲○○之頸部，則甲○○在過程中因掙扎而碰撞、擠壓其鼻
    頭部位，尚非全無可能。且前開鑑定報告僅係認定甲○○所
    受傷害與「悶」的動作不相違背，並非排除其他造成鼻頭屍
    綠之可能，故尚難僅以前開鑑定報告即認被告曾以枕掩蓋甲
    ○○的口鼻達30分鐘，附此敘明。
  (四)又被告查無其他精神疾病，雖供稱案發之際曾飲酒，惟被告
    係於案發後翌日始自首犯行，並無證據足認其行兇當時酒精
    濃度為何，已難據為有利被告之認定。且其對於行兇時曾以
    右手按住被害人甲○○等過程於本院審理時，亦明確供述，
    再參以被告於翌日警詢之應對自如，有警詢筆錄可按，是可
    證被告之精神狀況並無異常。被告辯稱案發前失眠、飲酒，
    精神狀況不佳，屬精神耗弱狀態云云，無非避就之詞，自無
    足採。被告及辯護人聲請將被告送「精神鑑定」，以證被告
    是否在精神耗弱下犯案，則核無必要。
二、本案新舊法之比較適用：
    查被告行為後，刑法於94年2 月2 日經總統令修正公布，於
    95年7 月1 日施行，而比較新舊法時應就罪刑有關之共犯、
    未遂犯、想像競合犯、牽連犯、連續犯、結合犯，以及累犯
    加重、自首減輕暨其他法定加減原因（如身分加減）與加減
    例等一切情形，綜其全部罪刑之結果而為比較（最高法院95
    年5 月23日刑事庭第8 次會議決議參照）。茲分述如下：
  (一)修正前刑法第62條規定：「對於未發覺之罪自首而受裁判者
    ，減輕其刑。但有特別規定者，依其規定。」，修正後刑法
    第62條則規定：「對於未發覺之罪自首而受裁判者，『得』
    減輕其刑。但有特別規定者，依其規定。」比較修正前後之
    規定，自首之法律效果原為「必減輕其刑」，修正後則為「
    得減輕其刑」，自以修正前之規定，較有利於被告。
  (二)本件被告於犯罪時之刑法第64條第2 項、第65條第2 項有關
    死刑或無期徒刑減輕之規定分別為：「死刑減輕者，為無期
    徒刑，或為15年以下12年以上有期徒刑」、「無期徒刑減輕
    者，為7 年以上有期徒刑」，而95年7 月1 日修正公布施行
    之刑法規定則為：「死刑減輕者，為無期徒刑」、「無期徒
    刑減輕者，為20年以下15年以上有期徒刑」，比較修正前後
    之規定，以修正前之規定對被告較為有利。
  (三)綜合全部罪刑比較之結果，依刑法第2 條第1 項從舊從輕原
    則之規定，以舊法之規定有利於被告，自應適用修正前之刑
    法處斷。
三、論罪科刑部分：
  (一)查被告乙○○與被害人甲○○係配偶關係，係家庭暴力防治
    法第3 條所稱之家庭成員關係，有戶籍謄本、其2 人之身份
    證各1 紙可憑（見前開偵字卷第63頁至第115 頁）。被告徒
    手掐住甲○○頸部致其窒息死亡，核其所為，係犯刑法第27
    1 條第1 項之殺人既遂罪，其殺死被害人甲○○犯行屬家庭
    暴力防治法第2 條第2 項之家庭暴力罪。
  (二)被告於有偵查權之員警尚不知其涉案前，自行前往高雄市政
    府警察局鼓山分局內惟派出所昭明派出所，主動坦承犯行，
    並願接受裁判等情，業經承辦之員警侯荏元於偵查中結證在
    卷（見前開偵卷第50頁），其行為已符合自首要件，應依修
    正前刑法第62條前段之規定，減輕其刑。
  (三)爰審酌被告與死者甲○○有夫妻關係，屬至親之人，僅因如
    事實欄所載之緣由，即以動手予以殺害，在行兇後未能即時
    悔悟將被害人送醫急救，如此或尚有一線生機，進而造成被
    害人死亡此一無可彌補之傷害，犯罪所生之危害甚鉅，惟其
    前無不良素行，有臺灣高等法院被告前案紀錄表1 紙足憑，
    因感情因素受有刺激，失控犯下本案；犯罪後又坦承犯行，
    足見尚有悔悟之心等，綜合被告犯罪之動機、目的、所受之
    刺激等手段，平日之生活狀況，所生損害，犯後態度等一切
    情狀，判處如主文所示之刑。
三、據上論斷，應依刑事訴訟法依刑事訴訟法第299 條第1 項前
    段，刑法第2 條第1 項前段、刑法第271 條第1 項、修正前
    刑法第62條，判決如主文。
本案經檢察官丙○○到庭執行職務。
中    華    民    國    95    年    12    月    6     日
                  刑事第八庭    審判長法  官  李政庭
                                      法  官  王俊彥
                                      法  官  李育信
以上正本證明與原本無異。
如不服本判決，應於收受送達後10日內向本院提出上訴書狀。
中    華    民    國    95    年    12    月    6     日
                                      書記官  廖佳玲


司法院資訊處製作；財團法人民間司法改革基金會備份。
